【裁判字號】    97,婚,175
【裁判日期】    970519
【裁判案由】    確認婚姻無效
【裁判全文】
臺灣板橋地方法院民事判決               97年度婚字第175號
原      告  乙○○
被      告  甲○○
上列當事人間請求確認婚姻關係不成立事件，本院於中華民國97
年5月5日言詞辯論終結，判決如下：
    主    文
確認原告與被告間之婚姻關係不成立。
訴訟費用由被告負擔。
    事實及理由
一、原告方面：
    兩造於民國（下同）89年12月28日買空白結婚證書，請兩位
    證人填寫，便直接持向戶政機關登記，當時並未舉行結婚公
    開儀式及宴客，故兩造間未具備民法第982 條規定之結婚形
    式要件，難認為有效，既無結婚之行為，應認兩造婚姻不成
    立。並聲明：如主文所示。
二、被告方面：
  (一)兩造沒有舉辦結婚公開儀式，但是有找證人二人填寫結婚證
    書，就去戶政事務所辦理結婚登記。
  (二)被告等了原告二年，原告在監獄，關出來之後，我們又生了
    一個小孩，之前我們已經有一個小孩，當初是為了要報稅，
    所以我們才去辦理結婚登記。
三、原告主張之前述之事實，業據原告提出戶籍謄本1 件為證，
    復經本院依職權向臺北縣樹林市戶政事務所調閱兩造辦理結
    婚登記之資料，此有結婚登記申請書、結婚證書等影本各1
    份在卷可稽。並經證人即原告之妹妹蔡淑惠到庭證稱：「兩
    造沒有舉行公開結婚宴客儀式，因為我就沒有這種印象，之
    前應該兩造就先住在一起，如果有的話，也會邀請我才對。
    」等語屬實（見本院97年5 月5 日言詞辯論筆錄）。且為被
    告所不爭執。是本院綜上事證，自堪信原告主張之事實為真
    正。
四、按結婚，應有公開儀式及二人以上之證人。民法第928 條第
    1 項定有明文。所謂結婚應有公開之儀式，係指結婚之當事
    人應行定式之禮儀，使不特定人得以共聞共見認識其為結婚
    者而言。結婚不具備民法第982 條第1 項之方式者，其結婚
    無效。民法第988 條第1 款亦定有明文。其次，我國民法雖
    無婚姻不成立之規定，但是，理論上，法律行為必須成立後
    ，才有是否無效之問題，民事訴訟法第568 條第1 項亦規定
    得提起確認婚姻不成立之訴，是以，如未具備公開結婚儀式
    ，即屬無結婚行為，欠缺法律行為之特定成立要件，婚姻根
    本不成立，是以得訴請確認婚姻關係不成立。查兩造從未舉
    行任何定式之禮儀，使不特定人得以共聞共見認識其為結婚
    ，是兩造顯無結婚行為。又確認婚姻不成立之訴，為民事訴
    訟法第568 條所定，兩造既無結婚行為，惟戶籍登記上仍為
    兩人婚姻之登記，致與事實不符，堪認原告有以確認判決除
    去此不明確法律關係之必要，從而，原告訴請確認兩造間之
    婚姻關係不成立，為有理由，應予准許。
五、訴訟費用裁判之依據：民事訴訟第78條。
中    華    民    國    97    年    5    月     19    日
                  家事法庭  法  官  劉大衛
以上正本證明與原本無異
如對本判決不服，須於收受判決正本後20日內向本院提出上訴狀
（須按他造人數附繕本）。
中    華    民    國    97    年    5     月    19    日
                            書記官  李玉秀


司法院資訊處製作；財團法人民間司法改革基金會備份。
